【裁判字號】    97,台上,5385
【裁判日期】    971029
【裁判案由】    違反毒品危害防制條例
【裁判全文】
最高法院刑事判決            九十七年度台上字第五三八五號
上  訴  人  甲○○
選任辯護人  陳正旻律師
上列上訴人因違反毒品危害防制條例案件，不服台灣高等法院中
華民國九十七年八月十二日第二審更審判決（九十七年度上更(二)
字第二三一號，起訴案號：台灣板橋地方法院檢察署九十四年度
偵字第一六六八九號），提起上訴，本院判決如下：
    主  文
原判決撤銷，發回台灣高等法院。
    理  由
本件原判決認定上訴人甲○○明知第一級毒品海洛因及第二級毒
品甲基安非他命係屬毒品危害防制條例列管之第一、二級毒品，
不得非法販賣，竟意圖營利，基於販賣第一、二級毒品之犯意，
於民國九十四年九月二十八日下午五時三十分之前，在台北縣三
峽鎮○○路二十四號附近，以新台幣（下同）八萬六千元，向綽
號「嘉銘」之成年人，同時販入海洛因三包（鑑驗淨重合計一一
．八三公克）及甲基安非他命一包（淨重一．一五公克），嗣於
九十四年九月二十八日下午五時三十分許，在上址為警查獲，並
扣得上開毒品及行動電話三支等情。因而撤銷第一審除持有第二
級毒品大麻部分外之判決，改判依想像競合犯論處上訴人販賣第
一級毒品（累犯）罪刑，固非無見。
惟查：(一)、有罪之判決書，對被告有利之證據不採納者，應說明
其理由，為刑事訴訟法第三百十條第二款所明定。故有罪判決書
對於被告有利之證據，如不加採納，必須說明其不予採納之理由
，否則即難謂無判決不備理由之違誤。是事實審法院應於審判期
日就被告否認犯罪所為有利之辯解事項與證據，予以調查，而於
有罪判決理由內詳加論列，否則率行判決，即屬於法有違。原判
決認定上訴人有前揭犯行，係依憑通訊監察譯文及第一審篩選通
訊監察譯文部分內容勘驗，製成如原判決附表所示之通話內容摘
要（下稱通話內容摘要），為其主要論據之一。然上訴人否認警
方對其實施之通訊監察合法，辯稱：通訊監察書原本複印後如有
墨色不清之情形，衡情應係整體墨色不清，不可能僅有核發人欄
之印文完全不清，而其上機關之印文卻相當清晰。檢察官於第一
審審理中雖補呈通訊監察書原本，然觀諸以該通訊監察書未加深
複印之影本，其內核發人印文及機關印文均同時出現，足見該核
發人印文係屬事後補蓋。警方所實施之通訊監察並非合法，則相
關之通訊監察譯文及通話內容摘要等，自不能採為不利伊認定之
依據（原審卷第一０九頁）等語，並提出台灣板橋地方法院檢察
署通訊監察書影本（原審卷第一一九頁）為證。而稽諸卷附通訊
監察書之影印本，其上之核發人欄之印文確係完全不清（九十四
年度偵字第一六六八九號偵查卷第二十二頁），則上訴人上開辯
解各情及其所提出之證據，其與警方對上訴人所實施之通訊監察
是否合法，及相關通訊監察譯文、通話內容摘要等，是否得採為
不利上訴人認定之依據攸關，自應詳予調查釐清論述說明。乃原
審就上情未詳予調查研求，復未說明上訴人上開辯解及所提出之
證據，何以不能為有利上訴人論斷之理由，逕以本件之通訊監察
書已經檢察官補提通訊監察書原本，本案之通訊監察，係於檢察
官依法令核發監察書後，交司法警察執行，程式上並無違誤（原
判決第十頁第四至六行）等，非無疑義之理由，即認警方對上訴
人所實施之通訊監察合法，致上訴意旨得據以指摘，其查證未盡
且理由欠備，遽行判決，尚嫌速斷而有未合。(二)、勘驗之實施，
在於蒐集證據。故法院實施勘驗，就勘驗之日、時及處所，除有
急迫情形外，應通知依法得在場之當事人及審判中之辯護人，刑
事訴訟法第二百十九條、第一百五十條第三項規定甚明。此為事
實審法院實施勘驗時所應踐行之方法及程序，俾當事人及辯護人
能在場為必要之陳述及主張，以期發現真實及維護被告應有之基
本訴訟權。原判決認定上訴人有前揭犯行，係依憑第一審篩選通
訊監察譯文中，上訴人與不特定人討論海洛因或甲基安非他命買
賣情形，製成如原判決附表所示之通話內容摘要，為其主要論據
之一。然稽諸第一審九十四年十二月八日勘驗筆錄之記載，其並
未依法通知上訴人及其選任辯護人吳金棟律師、林淑惠律師等在
場，有該勘驗筆錄在卷可按（第一審卷第一宗第一０一至一三九
頁），即逕以該勘驗筆錄作為判決之基礎，其所踐行之訴訟程序
尚有未洽。(三)、販賣毒品，罪責至重，就其犯罪構成要件事實之
認定，應以嚴謹之證據法則證明之，以期毋枉毋縱，用昭折服。
毒品危害防制條例中所謂販賣毒品罪，不以販入後復行賣出為必
要，祇要以營利為目的，將毒品販入或賣出，有一於此，其販賣
毒品之犯罪即告完成。故行為人於販入毒品之初，是否有轉行賣
出營利之意圖，攸關該罪成立與否之認定，事實審法院對於此項
主觀意圖之有無，自應詳予調查認定，並於判決內說明其所憑之
證據及認定之理由，始為適法。上訴人始終否認有意圖營利而販
入海洛因及甲基安非他命之犯行，辯稱：伊有施用毒品之習慣，
而伊遭警方查獲之甲基安非他命數量僅足供伊施用一至二天，海
洛因之數量亦僅足供伊施用十餘天，上開毒品均係供伊自己施用
（原審卷第一一二頁）等情。又上訴人於為警查獲時，除經警方
扣得如原判決事實欄所載之毒品外，是否另扣得施用毒品所用之
器具玻璃球一個（九十四年度偵字第一六六八九號卷第十八頁）
？且警方採取上訴人之尿液經送驗結果，是否於安非他命類及鴉
片類均呈陽性反應（第一審卷第一宗第九十八頁）？而上情與上
訴人係為供自己施用而購入海洛因及甲基安非他命，抑係基於意
圖營利之犯意而販入海洛因及甲基安非他命攸關，自應詳予調查
釐清論述說明。乃原審就上情未詳予調查研求，復未說明上開各
節其何以不能為有利於上訴人論斷之理由，逕以依通訊監察譯文
所載內容，上訴人與不特定人談論毒品交易之事，使用相關暗語
以方便與不特定人交談毒品買賣，顯有販賣毒品之意思及計畫，
足見上訴人有販賣毒品之意思，而如原判決附表中上訴人與不特
定人之談話，雖多有論及毒品之數量及交易之代價，但並無證據
足以證明上訴人就交談之交易內容，嗣後確有依交談內容履行之
補強證據，並不能證明上訴人有各該次對話之販賣毒品犯行。惟
由如原判決附表之通話內容摘要，可證明上訴人確實有販賣海洛
因、安非他命之計畫與意思（原判決第七頁第十四至二十一行）
等，非無疑義之理由，遽認上訴人有原判決事實欄所載之犯行，
致上訴意旨得據以指摘，其查證未盡且理由欠備，遽行判決，難
昭折服。上訴意旨指摘原判決不當，尚非全無理由。按第三審法
院應以第二審判決所確認之事實為判決基礎，刑事訴訟法第三百
九十四條第一項前段定有明文。原判決上述之違背法令，影響於
事實之確定，本院無可據以為裁判，應將原判決撤銷，發回原審
法院更為審判。
據上論結，應依刑事訴訟法第三百九十七條、第四百零一條，判
決如主文。
中    華    民    國  九十七  年    十    月  二十九  日
                      最高法院刑事第一庭
                          審判長法官  董  明  霈
                                法官  林  茂  雄
                                法官  張  祺  祥
                                法官  賴  忠  星
                                法官  林  秀  夫
      本件正本證明與原本無異
                                      書  記  官
中    華    民    國  九十七  年   十一   月    六    日
                                                      K


司法院資訊處製作；財團法人民間司法改革基金會備份。
